【裁判字號】    90,重上更(三),86
【裁判日期】    901211
【裁判案由】    違反貪污治罪條例
【裁判全文】
臺灣高等法院臺南分院刑事判決                                        行股
    上  訴  人
    即  被  告  丙  ○  ○
    指定辯護人  本院公設辯護人  己  ○  ○
    上  訴  人
    即  被  告  丁  ○  ○
    選任辯護人  王  正  明
右上訴人因違反貪污治罪條例案件，不服臺灣嘉義地方法院八十四年度訴字第二六一
號中華民國八十五年一月三十日第一審判決（起訴案號：臺灣嘉義地方法院檢察署八
十三年度偵字第五二一五號、八十四年度偵字第九一一號、第一八九四號），提起上
訴，判決後經最高法院第三次發回更審，本院判決如左：
    主      文
原判決關於丙○○、丁○○部分撤銷。
丙○○共同依據法令從事公務之人員，對於主管之事務直接圖利，處有期徒刑貳年陸
月，褫奪公權貳年。
丁○○共同行使公務員明知為不實之事項，而登載於職務上所掌之公文書，足以生損
害於公眾及他人，處有期徒刑壹年。
    事      實
一、丙○○為嘉義縣鹿草鄉公所秘書，係依據法令從事公務之人員，緣其胞兄即保青
    企業社負責人丁○○，以經銷台茂農業股份有限公司（下稱台茂公司）生產之保
    青牌肥料為業，丁○○於民國（下同）八十二年五月上旬某日，自嘉義縣政府農
    業局農務課獲悉該縣政府辦理「八十二年度農業生產環境推行有機農業實施計劃
    」，尚有剩餘預算新台幣（下同）三十萬元，可由各鄉鎮市公所依該計劃案，以
    補助農民購買有機肥料之作業方式，報請縣政府撥款補助。丁○○以其推銷之有
    機肥料不如效果迅速之化學肥料銷路廣，擬藉此補助款促銷保青牌有機肥料，乃
    透過其胞弟丙○○遊說鹿草鄉鄉長蔡遜章（業經判決無罪確定），藉由鹿草鄉公
    所辦理上述補助農民購買有機肥料計劃案，購買其經銷之保青基肥、保青一號有
    機肥，獲蔡遜章同意後，交由該鄉公所農業課課員陳龍蟠製作「嘉義縣政府補助
    計劃說明書」，計劃以一百萬元之經費，統一採購政府許可廠牌之有機質肥料，
    補助申購之農戶施用，其中三十萬元由嘉義縣政府補助，其餘七十萬元為申購農
    戶之配合款，而其實施辦法則為由鹿草鄉各村辦公室接受農戶申請登記後，送鄉
    公所農業課彙集申請數量後，簽交總務單位統一採購，再由承包商運到各村會同
    村幹事服務到家方式發給，全部申請數量超過補助額者，以抽簽定之，每戶申請
    面積最高一公頃為限，申請數量每公頃最高二千公斤為限，並經鹿草鄉公所農業
    課課長吳登昆（業經判處罪刑確定）、丙○○、蔡遜章逐級審核後，於八十二年
    五月十二日以農字第三二七八號「鹿草鄉八十二年度辦理農業生產環境推行有機
    農業實施計劃」函報嘉義縣政府，經該縣政府函復同意核撥補助款二十九萬元，
    惟應於八十二年六月三十日，即八十二年會計年度終結前，檢具補助鹿草鄉農民
    購買有機肥料印領清冊，憑以核撥補助款。
二、嗣陳龍蟠於八十二年六月九日，備函經丙○○代行函各村辦公室，調查並受理各
    村農民申購登記，因農民申購有機肥料之意願不高，僅重寮村、鹿東村農民張三
    居、張向元、乙○、陳登二等四人，共登記申購一百六十包。詎丙○○為使丁○○順利承包上開肥料採購案以獲取利益，竟對於自己職務上主管之事務基於直接
    圖利丁○○之犯意，由丙○○於八十二年六月十日，在村里幹事會議上裁示農民
    申購數量之調查結果無效，各村幹事無庸繼續辦理，由其另行選擇農戶登記。而
    不知情之鄉長蔡遜章則先於八十二年六月十七日，在陳龍蟠所擬依原計劃購買一
    百六十包，並於八十二年六月二十五日前交貨之簽呈上原僅簽名未批加意見，嗣
    於八十二年六月二十五日，始在陳龍蟠上揭簽呈上批示：「為普遍改善本鄉土壤
    品質，將補助款分給每包補助六十元，共計採購五千包，分配各村銷售，未銷售
    完時，退回廠商」，繼於八十二年六月二十六日，由吳登昆擬採用順芳牌、保青
    牌等有機肥料五千包之簽呈上，批示：「採購有機肥料保青基肥二千五百包、保
    青一號二千五百包」，決定採購五千包保青牌有機肥料，並於八十二年六月二十
    八日在該鄉公所，就上揭肥料採購分為保青基肥、保青一號二部分公開比價。丁○○遂持事先經概括授權使用之原台茂公司實際負責人陳德旺所交付之台茂公司
    及其負責人柯枝連、大農有機肥料股份有限公司（下稱大農公司）及其負責人陳
    廖枝等之公司章、私章、和授權丁○○刻用百縣化學股份有限公司（下稱百縣公
    司）及其負責人李慶琨之公司章、私章，與各該公司之營業執照影本，蓋用上開
    公司章及私章於招標資格審查表、購置定製變賣財物投標人印模單、切結書、比
    價單、標單封、投標信封上，連同營業執照影本一併提出於鹿草鄉公所，以完成
    形式上之比價程序，使不知情之邱芳志（業經判決無罪確定）登載於職務上所掌
    之比價紀錄表上，並由台茂公司各以五十萬元得標，丁○○復以台茂公司保證人
    名義，負責供應台茂公司得標之全數保青牌肥料，並於八十二年六月三十日，再
    蓋用台茂公司之公司章及其負責人柯枝連之印章，於台茂公司與鹿草鄉公所訂立
    之上開採購案合約書上，提交予鹿草鄉公所。
三、上開肥料採購案之作業程序，丁○○依約應於八十二年六月三十日前，將鹿草鄉
    公所採購之五千包保青牌有機肥料送交至各村申購之農民，並收取每包一百四十
    元之貨款彙整繳交公庫，並據以製作農民印領清冊，再由鄉公所函報嘉義縣政府
    ，憑以核撥二十九萬元之補助款予鹿草鄉公所。詎丁○○在尚未將肥料五千包送
    至鄉公所前，即將其至嘉義縣政府農業課拿取之空白「鹿草鄉計劃補助有機質肥
    料印領清冊」，交予知情之甲○○（業經判處罪刑確定），再由甲○○交予亦知
    情之雷瑞典、柯朝宗（均業經判處罪刑確定），甲○○、柯朝宗、雷瑞典三人，
    明知該印領清冊係持以向縣政府請領補助款之用，竟與丁○○基於共同犯意之聯
    絡，由甲○○負責施家村、中寮村、碧潭村部分，雷瑞典負責光潭村、下潭村部
    分，柯朝宗負責豐稠村部分，由其三人向熟識之農民稱：欲申購有機肥者，一律
    享有優待，每包二百元，政府補助六十元，僅需付一百四十元，須先登記云云，
    使各該農民不知印領清冊係表示已領取所購肥料之憑證，或有列冊之農民根本不
    知有上述補助購買有機肥料之情形者，紛紛交付印章及蓋用彼等本人之印章於印
    領清冊上，並填載姓名及耕地地號、面積、身分證統一編號，再由丁○○於上開
    已蓋妥印章印領清冊內，虛列柯定山、柯朝進、柯劉清丹、黃庚申等人名義，為
    申購者之補助及配合數量（公斤）、領取補助金額等數字，並將填載完成之印領
    清冊交予其知情之胞弟丙○○，轉交鄉公所農業課長吳登昆，吳登昆因知丁○○
    與鄉公所秘書丙○○及嘉義縣縣長陳適庸屬同胞兄弟，旋囑陳龍蟠於八十二年六
    月三十日，先備妥二十九萬元之收據，經吳登昆、丙○○、及不知情之蔡遜章審
    核後，函請縣政府先行撥款，清冊候補，惟因未備印領清冊不能領款，吳登昆遂
    於審核丙○○所交付之印領清冊時，明知所載尚不足五千包，仍通知丁○○，丁○○即囑林添丁就林添丁及林張金治之土地載明地號及面積後，再由丁○○填載
    肥料數量及補助金額，補足後交與丙○○轉交吳登昆，吳登昆亦基於與丙○○共
    同圖利丁○○之犯意，先在該不實之印領清冊上核章，再轉送不知情之蔡遜章核
    章，並於同日將該不實之印領清冊函報嘉義縣政府，共同行使公務員明知為不實
    之事項，而登載於職務上所掌之公文書，足生損害於公文書之正確性及印領清冊
    上所虛列之柯定山、柯朝進、柯劉清丹、黃庚申等人，並使不知情之縣政府承辦
    人員據以填載於職務上之公文書，而核撥二十九萬之補助款予鹿草鄉公所之帳戶
    ，而失其正確性。丁○○旋於八十二年七月二十二日，先行將七十一萬元存入鄉
    公所於農會之帳戶，用以表示農民配合款每包一百四十元已如數收齊，並行使其
    蓋用台茂公司印章填製完成之統一發票二張，金額各為五十萬元，以表示其肥料
    五千包業已完成交付之事項，並使邱芳志據以製作傳票，而登載於職務上所掌之
    公文書，亦足生損害於公文書之正確性，吳登昆明知其僅驗收其中四百包，竟仍
    先予以核章，再轉送不知情之蔡遜章予以核章判行，而登載於職務上所掌之公文
    書後，交由不知情之會計人員製作支票將一百萬元如數由丁○○兌領。期間丁○○自同年七月三日起，僅先後指示貨車司機林登湖、黃慶文、葉義德載運四千七
    百七十五包保青牌肥料予甲○○銷售，其餘二百二十五包並未供貨，亦未將此部
    分已領取之補助款退還嘉義縣政府。計丙○○、吳登昆共同對於主管之事務，不
    法圖利丁○○因而得利一萬三千零五十元。
四、案經法務部調查局嘉義縣調查站移送臺灣嘉義地方法院檢察署檢察官偵查起訴。
    理      由
壹、上訴人即被告丙○○直接圖利、及上訴人即被告丁○○行使公務員登載不實公文
    書有罪部分：
一、訊據被告丙○○、丁○○二人，均矢口否認有何直接圖利及行使公務員登載不實
    公文書等犯行，被告丙○○並辯稱：其僅係鄉公所秘書，雖審核文書，然無權核
    定計劃內容，對縣府補助購買有機肥料之事，其僅帶胞兄丁○○與鄉長洽商，並
    未實際參與其事，有關印領清冊其亦未經手蓋章，另第一次調查農民購買意願後
    ，其確未向村幹事說明勿庸依調查結果辦理，亦無將印領清冊交與吳登昆及脅迫
    吳登昆從事違法工作，何來圖利丁○○之有云云；被告丁○○亦辯稱：其在其他
    鄉鎮辦理補助購買肥料時，僅須農民購買合法廠牌之肥料，持收據即可領取補助
    款，其係比照其他鄉鎮方式在未比價前，即以補助款之價格販賣肥料給農民，其
    於八十二年五月間即開始送肥料，六月三十日即已送完，其販賣肥料之包數超過
    五千包，至印領清冊所載包數與購買人略有不符，係因當時登記要買之人，事後
    因故不買，而未登記購買之人，卻於知悉後購買，故將已登記不買部分移由未登
    記而要買之人，致與實情不合，然其絕無偽造文書冒領補助款之情事云云。
二、然查本件有機質肥料採購案，係鹿草鄉公所將「鹿草鄉八十二年度辦理農業生產
    環境推行有機農業實施計畫」函送嘉義縣政府，申請撥款補助，經該縣政府函復
    同意補助二十九萬元，應填妥印領清冊併同統一收據送縣政府核撥補助款，而依
    被告丙○○及已判刑確定之共同被告吳登昆、暨不知情之被告蔡遜章所核定報由
    嘉義縣政府核准之原計劃，經費為一百萬元統一採購政府許可廠牌之有機質肥料
    （其中三十萬元由嘉義縣政府補助，其餘七十萬元為申購農戶之配合款），先由
    鹿草鄉各村辦公室接受農戶申請登記，再送鄉公所農業課彙集申請數量後，簽交
    總務單位統一採購，再發由各村分發與申請之農民，並製作印領清冊再持向縣政
    府領款，且由不知情之被告蔡遜章核稿後交由村幹事調查，並在不知情之承辦人
    陳龍蟠依據調查所得之簽請採購一百六十包之簽上簽名，嗣再批示：「為普遍改
    善本鄉土壤品質，將補助款分給每包補助六十元，共計採購五千包，分配各村銷
    售，未銷售完時，退回廠商。」，繼於同月二十五日由農業課長吳登昆擬採用順
    芳牌、保青牌之簽呈上批示：「採購之有機肥料，保青基肥二五００包、保青一
    號二五００包」，並採比價方式，而由被告丁○○得標。嗣於同年六月三十先函
    請縣政府核撥二十九萬元補助款，清冊候補，繼於同日再檢送清冊由縣政府撥款
    ，並於七月二十三日在傳票上核章撥款由被告丁○○領款，致足生損害於相關公
    文書之正確性等事實，此有鹿草鄉八十二年度農業生產環境推行有機農業實施計
    劃、嘉義縣政府八十二年度（八二）府農務字第五三三六號函（同意補助二十九
    萬元）、鹿草鄉八十二年六月九日農字第三七五五號函（調查並受理登記）、鹿
    草鄉重寮村、鹿東村農民需要有機肥料申請登記清冊、陳龍蟠六月十七日所擬之
    簽呈、吳登昆簽請採購肥料之簽呈、合約書、鹿草鄉所八十二年七月二十四日七
    傳票（撥款一百萬元）等在卷足憑，並經共同被告吳登昆、及證人陳龍蟠分別供
    陳甚明在卷。
三、次查被告丙○○自承係鹿草鄉公所秘書，原亦於計劃書及請各村幹事調查農民肥
    料之函上核稿及代行，嗣在村里幹事會裁示農民申購數量之調查結果無效，各村
    幹事無庸繼續辦理，由其另行選擇農戶登記，及答覆農民就有機肥料補助農戶購
    買，每包二十五公斤，售價每包二百元，其中補助款每包六十元，並將登載不實
    之印領清冊交與共同被告吳登昆促其儘速辦理，及在函送印領清冊給縣政府時核
    稿時簽章之事實，既有上開計劃書、及函文各在卷足憑，並經共同被告吳登昆在
    調查站調查中及原審審理時，供稱：「：：該清冊製作完成後，係由丙○○交予
    我辦理，我曾提醒丙○○注意該清冊申請有機肥料不足五千包，丙○○即交由黃
    義興將不足包數予以補足」、「這些清冊是丙○○拿給我的」等語 (見偵字第五
    二一五號卷第一五九頁、原審八十四年九月二十三日筆錄），及證人即村幹事會
    報之記錄陳彥佑，在調查員提出工作會報紀錄詢問時答稱：「：：當時之詳情係
    王金農亦曾就有機肥料補助農戶購買，每包之重量、價格等事宜提出詢問，丙○○答稱有機肥料每包二十五公斤，售價每包二百元，其中補助款每包六十元，而
    本人係擇其摘要繕寫在工作會報紀錄」等語甚詳（見同上偵查卷第一三０頁），
    即被告丁○○在偵查中亦供承：「：：等名冊做好後，甲○○拿來給我，我要把
    清冊拿給吳登昆，結果吳登昆不在，我將清冊交給我弟弟即丙○○，請他轉交吳
    登昆」（見同上偵查卷第六十七頁），被告丙○○在偵查中亦自白：「因本人事
    先得知有機質肥料採購案之供貨商為丁○○，基於兄弟之情，為免丁○○無法順
    利申領得該採購案之補助款，本人確曾責成吳登昆儘速在八十二年六月三十日之
    前，向嘉義縣政府申領該筆補助款項」（見同上偵查卷第八十四頁）各等語屬實
    ，顯見被告丙○○事後空言否認參與介入，難認屬實情。
四、又就被告丁○○在偵查中所供稱：「：：我即找鄉長蔡遜章洽談是否能由我承包
    ，經蔡鄉長允諾由我承包，我便至嘉義縣政府農業課：：取得空白之『計劃補助
    有機質肥料印領清冊』，再轉交給甲○○去自行覓得欲購買有機肥料農民，將相
    關資料登載於印領清冊，其中補助及配合數量及領取補助金額二欄內容，係由我
    本人依補助款金額及農戶耕地面積合記核算：：」（見同上偵查卷第五十二、五
    十三頁），及已判刑確定之共同被告甲○○在偵查中所供稱：「丁○○：：將一
    些空白的印領清冊交給我，由我將一些空白的印領清冊轉交給雷瑞典、柯朝宗：
    ：我再彙整這些印領清冊交給丁○○核算補助金額的公斤數及金額：：」（見同
    上偵查卷第五十頁）各等語觀之；參諸林添丁所製作頂潭村部分，係共同被告吳
    登昆於函送縣政府時，發現上揭肥料數量不足五千包，始再由被告丁○○囑林添
    丁填載姓名、土地地號面積後，交由被告丁○○填製補助及配合數量、領取補助
    金額後交與共同被告吳登昆等情，復據被告丁○○及共同被告吳登昆在原審所供
    明；再由該印領清冊係於八十二年六月三十日函報嘉義縣政府，則被告丁○○填
    載完成印領清冊之時間，必於八十二年六月三十日之前，而被告丁○○之肥料於
    簽約後，第一批係於同年七月三日始運至鄉公所，由共同被告吳登昆驗收，顯見
    其等填載印領清冊時，農民當時尚未領得肥料甚明。況被告丁○○復迭自承係將
    土地使用量配合土地面積計算肥料數量，非按實際購買肥料數量填載在卷；即另
    已判刑確定之共同被告柯朝宗，在調查站應訊時亦供稱：「我沒有使用有機肥料
    於自己的農田，但我曾向甲○○購買有機肥料五十包，供陳進福種植洋香瓜使用
    」、「去（八十二）年年中，甲○○向我表示丁○○請其代為銷售有機肥料，有
    專款補助，比原價便宜一半以上，請我在豐稠村負責邀熟識之農民購買，並交給
    我一張空白計劃補助有機質肥料印領清冊，要我依據清冊表格填記購買者相關資
    料，之後我將本人及代為耕作者柯朝進、柯定山、柯劉清丹與叔叔柯龍在和熟識
    農民陳進福、黃庚申、陳按超等人私章加蓋於清冊內」、「但補助款及配合數量
    及領取補助金額二欄係他人填記，除了陳進福委託我向甲○○購買五十包使用外
    ，我和黃庚申、柯定山、柯朝進、柯劉清丹均未購買使用，陳按超、柯龍在二人
    ，我並不清楚」（見同上偵查卷第三十五至三十七頁），共同被告甲○○亦供稱
    ：「豐稠村只有柯朝宗來拿走五十包肥料，此外沒有任何登記者直接向我拿取肥
    料。：：丁○○只有（載運）四千多包（肥料給我）」各等語在卷，是本案自應
    確認被告丁○○實際交付之肥料數量究竟若干。雖被告丁○○迭稱其交付鹿草鄉
    公所之有機肥料，除林登湖載運三千六百五十包外，另黃慶文載一千餘包、葉義
    德亦載五、六百包，已超過五千包云云乙節，固經證人林登湖、黃慶文、葉義德
    供證在卷；然本件肥料係自八十二年七月三日開始載運，黃慶文、葉義德固曾受
    僱被告丁○○載送肥料，惟其中有部分送貨日期為六月，且送貨單中僅記載客戶
    名稱為丁○○或丁○○指送黃永泰、或改送嘉義，並無送貨地點，亦無客戶簽收
    資料（詳八十二年偵字第五二一五號卷第二百八十三頁至二百九十一頁），另被
    告丁○○除出售有機肥給鹿草鄉公所外，亦曾售予嘉義縣六腳鄉公所、竹崎鄉公
    所、竹崎鄉農會，若此殊難據該三證人所供內容，認定被告丁○○所送肥料已達
    五千包之事實。另共同被告甲○○在偵查中雖出示其妻施林錦所製作之農戶購買
    名冊及數量清冊（見偵字第五二一五號卷第一一一頁），主張農民施福全等人購
    買之數量有五千二百三十六包，及依證人蔡土城、林安中、施川祥、施福鵬、林
    雅崑、施鐵樹、施寶樹、張昆林、張陳木桂、林義雄、施振邦、林忠信、李天宗
    、林文正、施福全、施恭、林嘆、施金象、林自火、林龍燈、施水亮、施明證、
    乙○、施福樹、施林錦、施榮義、施深招、莊志光、沈仁德、陳進福、陳按超、
    柯龍在、林國軒、雷瑞典等人，在偵查中所證述情節，雖似堪認農民購買之數量
    超過五千包；惟該施林錦所製作之農戶購買名冊及數量清冊，係施林錦所片面製
    作並無證據佐證，其餘蔡土城等證人之證言，參諸被告丙○○曾於八十二年十一
    月十一日，以電話通知證人雷瑞典之妻稱：「妳聯絡有蓋章的（農民），明晨來
    服務處公所後，律師要來，大家先講一下，先了解一下，如此才會合齊。」云云
    ，既有證人雷瑞典住宅（０五）0000000號電話監聽內容在卷足按，顯見
    上開證人蔡土城等人偵查中所供，亦均係因對證人雷瑞典之電話實施監聽後始串
    飾而為，亦難採信。至證人戊○○嗣在本審證稱：「當時受丁○○僱用任肥料配
    售工作，本件依採購合約共五千包，均有出貨送到承購戶，送貨司機共有林登湖
    、黃慶文、葉義德三人，是我指派他們載肥料去給農民，先後送貨每次我都有隨
    車押運去，在送貨過程因有些農民基於現實考量後悔不買，轉賣給臨時想買之人
    ，都有轉賣出去，有未登記而事實有買之人，但未變更清冊內之購買者及數量，
    不買者有柯定山、柯朝進、柯劉清丹、黃庚申四人，轉請甲○○、乙○找熟悉之
    農民買。」云云，及證人甲○○、乙○在本審亦為相同意旨之供詞，因與本院所
    認前開事證不符，應係事後故為迴護被告之詞，亦難資為被告丁○○確有實際送
    達肥料五千包之證明。另證人林登湖在偵查中固證稱伊僅載運三千七百包肥料交
    付而已，及被告丁○○在偵查中亦供稱肥料均係僱用林登湖載運云云；惟因與卷
附之出貨單原本（見他字卷證物袋）所記載之運載肥料之司機，除證人林登湖外
    ，尚有證人黃慶文、葉義德二人不符，顯亦難以證人林登湖所證稱載運三千七百
    包肥料乙節，即認係被告丁○○所交付肥料之總數。又上開印領清冊內之補助及
    配合數量欄所載之肥料數量，雖係被告丁○○自行依該清冊所載農戶耕地面積，
    按每公頃二千五百公斤比率分配合算，而非該清冊所載農戶實際購買之數量，亦
    非被告丁○○實際交付予農戶之數量；然如前所述被告丁○○既確未依約送貨五
    千包，且農戶柯定山、柯朝進、柯劉清丹、黃庚申四人實際上確未購買，而其餘
    之農戶復有上開互通有無之購買情事，則被告丁○○究竟短運若干，仍有賴印領
    清冊所載內容算之。則考被告丁○○所作之印領清冊，農民購買之數量共十二萬
    一千六百公斤，每包二十五公斤，換算為四千八百六十四包，扣除柯定山、柯朝
    進、柯劉清丹、黃庚申四人未買之三百八十九包後，總數為四千四百七十五包，
    因其中有未登記而事實有購買之林添丁二百包、蔡崇寬一百包，既分別經證人林
    添丁、蔡崇寬供證在卷（見本院更二卷第七十五頁、八十九年六月二十九日筆錄
    ），故被告實際所交付之肥料總數應為四千七百七十五包，尚短少二百二十五包
    未交付。而被告丙○○及共同被告吳登昆二人，既均明知被告丁○○所交付之印
    領清冊登載不實，有偽造文書之不法情事，竟仍予以隱瞞而送請不知情之鄉長蔡
    遜章核章，再轉送嘉義縣政府據以同意撥付補助款，並因而使被告丁○○得以溢
    領未交付之二百二十五包肥料之補助款，其等係蓄意違背法令共同圖利被告丁○○無疑。又鹿草鄉公所向嘉義縣政府申請補助三十萬元，購買五千包有機肥料，
    實際上嘉義縣政府僅同意補助二十九萬元，且被告丁○○已將該二十九萬元之補
    助款全數領走等情，既為被告丁○○所供承在卷，復有該收據、支出傳票等附卷
    為憑，則被告丁○○所得不法利益之數額，應為補助款每包五十八元（以二十九
    萬元除以五千包得之），再乘以未交付之二百二十五包，而得之一萬三千零五十
    元為準，即被告丙○○與共同被告吳登昆共圖被告丁○○獲取不法利益為一萬三
    千零五十元。
五、綜上足認被告丙○○、丁○○二人所辯前情，均屬畏罪卸責之飾詞，無足取信。
    本件事證已臻明確，被告二人之犯行均堪認定，均應依法予以論科。
六、按貪污治罪條例已於八十五年十月二十三日公布修正，其中第六條第一項第四款
    對於主管事務直接圖利罪，新修正之法定本刑與修正前之處罰，雖均為五年以上
    有期徒刑，惟併科罰金部分，新修正規定得併科新台幣三千萬元以下罰金，而修
    正前則規定得併科新台幣一百萬元以下罰金，被告丙○○行為後法律有變更，比
    較新舊法律，仍以修正前之規定較有利於被告丙○○，應適用修正前之貪污治罪
    條例處斷。又貪污治罪條例第六條第一項第四款圖利罪之構成要件，雖於九十年
    十一月七日公布修正，必須對於主管或監督之事務，明知違背法令，直接或間接
    圖自己或其他私人之不法利益，因而獲得利益者，始得構成；然因本件被告丙○○圖利之犯行，即該當於該修正之構成要件，且八十五年十月二十三日公布修正
    前之貪污治罪條例第六條第一項第四款，亦有處罰明文，則依上開新舊法律之比
    較，仍直接適用八十五年十月二十三日公布修正前之法律即可。次按印領清冊係
    鹿草鄉公所承辦人員應製作之公文書，被告丁○○將空白之清冊交與共同被告甲○○、雷瑞典、柯朝宗、案外人林添丁填載、及被告丁○○自己填寫時，並未載
    明文書製作人，而係於由農業課課長即共同被告吳登昆、及不知情之鄉長蔡遜章
    在該表上蓋章，始完成文書之形式，惟共同被告吳登昆係有權製作之人員，從而
    共同被告吳登昆、及不知情之鄉長蔡遜章核章後，該清冊即為公務員明知不實事
    項登載職務上所掌之公文書，被告丙○○、丁○○均明知該文書填載內容不實，
    及該文書係欲向縣政府申領補助款，縣政府人員依此清冊撥款，乃被告二人猶行
    使之，核亦與行使公務員明知不實事項登載公文書、及使公務員登載不實公文書
    二罪之要件相當。據此被告丙○○既自承係鹿草鄉公所秘書，自屬依據法令從事
    公務之人員，乃竟對其主管之事務，以上開偽造文書違背法令之方法，直接圖利
    被告丁○○獲得不法利益，核係犯八十五年十月二十三日公布修正前貪污治罪條
    例第六條第一項第四款之對於主管事務直接圖利罪，及刑法第二百十六條、第二
    百十三條之行使公務員明知不實事項登載於職務上所掌之公文書罪、第二百十四
    條之使公務員登載不實公文書罪。另被告丁○○係犯刑法第二百十六條、第二百
    十三條之行使公務員明知不實事項登載於職務上所掌之公文書罪、第二百十四條
    之使公務員登載不實公文書罪。被告二人所犯公務員明知不實事項登載於職務上
    所掌公文書之低度行為，已為其等行使之高度行為所吸收，不另論罪。被告丙○○為鄉公所秘書，與負責執行之農業課課長吳登昆，就所犯對於主管事務直接圖
    利罪，彼此間互有犯意聯絡及行為分擔，應論以共同正犯。被告二人與共同被告
    吳登昆、甲○○、雷瑞典、柯朝宗等人，就所犯行使公務員明知不實事項登載於
    職務上所掌之公文書，及使公務員登載不實公文書二罪，彼此間亦互有犯意聯絡
    及行為分擔，應論以共同正犯。被告丁○○與共同被告甲○○、雷瑞典、柯朝宗
    等人，雖均非公務人員，然因與具有公務人員身分之被告丙○○、吳登昆等人，
    共犯行使公務員明知不實事項登載於職務上所掌之公文書罪，依刑法第三十一條
    規定仍應以共犯論。公訴人認被告二人所犯行使公務員明知不實事項登載於職務
    上所掌之公文書犯行，係犯行使偽造私文書罪，尚有未洽，起訴法條應予變更。
    被告二人所犯使公務員登載不實公文書罪，雖未經起訴，惟因與已起訴之事實，
    具有裁判上一罪之牽連犯關係，為起訴效力所及本院自應併予審判。被告丙○○
    所犯對於主管事務直接圖利、行使公務員明知為不實事項而登載於職務上所掌之
    公文書、使公務員登載不實事項於公文書三罪；及被告丁○○所犯行使公務員明
    知為不實事項而登載於職務上所掌之公文書、使公務員登載不實事項於公文書二
    罪；均各具有方法結果之牽連犯關係，被告丙○○應從一重之對於主管事務直接
    圖利罪處斷，被告丁○○應從一重之行使公務員明知為不實事項而登載於職務上
    所掌之公文書罪處斷。又因被告丙○○所犯圖利罪情節輕微，且所圖利之金額僅
    一萬三千零五十元，在五萬元以下，應依修正前貪污治罪條例第十一條第一項規
    定減輕其刑。
七、原審對被告丙○○、丁○○二人，分別予以論罪科刑，固非無見。惟查原判決未
    及比較新舊貪污治罪條例之適用，已有可議；且認被告丁○○另犯有後述之偽造
    私文書罪，及認被告丙○○圖利金額為二十九萬元，亦均有未合。被告丙○○、
    丁○○二人上訴意旨，均否認犯罪，分別指摘原審對其等判決不當，雖均無足取
    ；惟原審此部分判決既有可議，自屬無可維持，應由本院將原審此部分判決予以
    撤銷改判。爰分別審酌被告丙○○、丁○○二人之素行、犯罪之動機、目的、手
    段、所生危害、及其等犯後態度等一切情狀，改對被告丙○○量處有期徒刑二年
    六月，並依法宣告褫奪公權二年；改對被告丁○○量處有期徒刑一年，以資懲儆
    。
貳、上訴人即被告丁○○被訴行使偽造私文書及詐欺取財不構成犯罪部分：
一、公訴意旨略以：被告丁○○基於行使偽造私文書之概括犯意，事先盜用原台茂公
    司陳德旺所交予供其於收取貨款時使用之台茂公司及負責人柯枝連、大農公司及
    負責人陳廖枝等之公司章、私章，並偽刻百縣公司及負責人李慶昆之公司章、私
    章，蓋於招標資格審查表、購置定製變賣財物投標人印模單、切結書、比價單、
    標單封、投標信封上，提出於鹿草鄉公所以完成形式上之比價程序，使不知情之
    邱芳志登載於職務上所掌之比價紀錄表上，並由台茂公司各以五十萬元標得前開
    交易，被告丁○○以台茂公司保證人名義，負責供應台茂公司得標之全數保青牌
    肥料，並於八十二年六月三十日，盜用台茂公司之公司章及負責人柯枝連之印章
    ，蓋於台茂公司與鹿草鄉公所訂立之上開採購案合約書上，偽造該合約書，提出
    於鹿草鄉公所，足生損害於台茂公司，因認被告丁○○此部分亦涉犯有刑法第二
    百十六條、第二百十條之行使偽造私文書罪嫌云云。訊據被告丁○○堅決否認有
    此部分行使偽造私文書之犯行，並辯稱：台茂、大農、百縣公司及各該負責人之
    印章均有獲授權使用，且係由陳德旺交付該等印章及營業執照影本，並同意其刻
    百縣公司章及負責人私章等語。經查證人即台茂公司實際負責人陳德旺，在偵查
    中固證稱：因被告丁○○係台茂公司經銷商及銷售保青牌肥料，為方便被告丁○○向銷貨對象領取貨款，故有授權被告丁○○刻用台茂農業股份有限公司及柯枝
    連等二個印章，及有刻大農公司章及負責人之印章，供被告丁○○使用，但僅授
    權被告丁○○用於領取貨款而已，並未同意被告丁○○以台茂名義投標云云；然
    證人陳德旺苟未授權被告丁○○以該等公司名義製作投標書參與投標完成買賣，
    則何來有貨款可收取之情事？而被告丁○○又如何能取得台茂、大農、百縣三家
    公司之營業執照影本？是證人陳德旺上開偵查中之證詞，應屬畏懼惹事上身故為
    避重就輕之說詞，且由此適足認定證人陳德旺確實事先曾概括授權被告丁○○使
    用該公司及負責人之印章，況證人陳德旺嗣在原審已明確證稱：「我與丁○○有
    十年生意往來，我本來在土城作百縣公司，在林口改組為大農公司，而於三、四
    年前在台中改為台茂公司。：：百縣公司我們是推選李慶琨為負責人：：丁○○
    投標本件肥料買賣有向我講過，：：是為方便起見不要拿來拿去，我是信任他所
    以印章交給他，：：他有說要有三家公司名義（去標），我剛剛有三家，所以就
    拿給丁○○去標：：」等語（見原審卷八十四年十二月五日筆錄），益見被告丁○○辯稱其有經授權使用該等公司之印章云者，信而有徵。至證人即百縣公司之
    負責人李慶琨，在偵查中證稱並無投標單上之印章，該印章顯係偽刻云云，因與
    上開事證不符，尚不足據採為不利被告丁○○之認定。此外查無其他積極證據，
    足證被告丁○○有此部分犯行，應認被告丁○○被訴此部分犯罪不能證明。惟因
    公訴人認與前開成罪部分，具有方法結果之牽連關係，屬裁判上一罪，依審判不
    可分之原則，爰不另於主文為無罪諭知。
二、公訴意旨略以：被告丁○○未交足五千包肥料予農民，復未將超出款項退回，因
    認亦犯有刑法第三百三十九條第二項之詐欺取財罪罪嫌云云。按刑法之詐欺取
    財罪，係以詐術使人陷於錯誤，而將財物交出為構成要件。經查被告丁○○既係
    因被告丙○○及共同被告吳登昆之不法圖利行為，使其獲取不法之利益，顯見被
    告丁○○並未施用詐術使人陷於錯誤而交付財物之情事，自與詐欺取財罪之構成
    要件有間，難以該罪相繩。惟因公認人認與前揭成罪部分，具有有裁判上一罪之
    牽連犯關係，依審判不可分之原則，爰亦不另於主文為無罪之諭知。
參、據上論斷，應依刑事訴訟法第三百六十九條第一項前段、第三百六十四條、第三
    百條、第二百九十九條第一項前段，修正前貪污治罪條例第六條第一項第四款、
    第十一條第一項、第十六條，刑法第二條第一項但書、第十一條前段、第二十八
    條、第三十一條第一項、第二百十六條、第二百十三條、第二百十四條、第五十
    五條，第三十七條第二項，罰金罰鍰提高標準條例第一條前段，判決如主文。
本案經檢察官曾顯智到庭執行職務。
中      華      民      國    九十      年     十二     月     十一     日
                                  臺灣高等法院臺南分院刑事第二庭
                                      審判長法官  林  永  茂
                                            法官  蘇  重  信
                                            法官  陳  清  溪
右正本證明與原本無異。
如不服本判決，應於判決送達後十日內向本院提出上訴狀，其未敘述理由者並應於提
出上訴狀後十日內向本院補提理由書（應附繕本)。
                                      法院書記官  劉  岳  文
中      華      民      國    九十      年     十二     月     十一     日
修正前貪污治罪條例第六條第一項第四款
有左列行為之一者，處五年以上有期徒刑，得併科新台幣一百萬元以下罰金：
四  對於主管或監督之事務，直接或間接圖利者。
刑法第二百十三條：
公務員明知為不實之事項，而登載於職務上所掌之公文書，足以損害於公眾或他人者
，處一年以上七年以下有期徒刑。
刑法第二百十四條：
明知為不實之事項，而使公務員登載於職務上所掌之公文書，足以生損害於公眾或他
人者，處三年以下有期徒刑、拘役或五百元以下罰金。
刑法第二百十六條：
行使第二百十條至第二百十五條之文書者，依偽造、變造文書或登載不實事項或使登
載不實事項之規定處斷。


司法院資訊處製作；財團法人民間司法改革基金會備份。
